【裁判字號】    89,台上,6661
【裁判日期】    891102
【裁判案由】    竊盜
【裁判全文】
最高法院刑事判決                              八十九年度台上字第六六六一號
    上訴人  台灣高等法院台中分院檢察署檢察官
    被  告  甲○○
右上訴人因被告竊盜案件，不服台灣高等法院台中分院中華民國八十七年七月二十一
日第二審更審判決（八十七年度上更(二)字第七九號，起訴案號：台灣南投地方法院檢
察署八十四年度偵續字第二號），提起上訴，本院判決如左：
    主  文
上訴駁回。
    理  由
本件原判決以公訴意旨略以：被告甲○○向洪維新包租坐落南投縣魚池鄉○○村○○
段三－四○三、四○七地號土地上檳榔果實之採收權，於民國八十三年一月三日上午
八時至九時二十分許，前往上開地點採收檳榔，明知鄰地檳榔園係劉天生包租與巫進
旺、陳明舜採收，詎竟意圖為自己不法之所有，持客觀上足以對人體生命、身體構成
威脅之檳榔刀越界竊採園內檳榔約二、三千粒，嗣為劉天生發覺而報警查獲，並經被
害人巫進旺、陳明舜訴請偵辦，因認被告涉犯刑法第三百二十一條第一項第三款之加
重竊盜罪嫌，但訊據被告堅決否認有竊盜之故意，辯稱：該地為洪維新與劉天生所共
同承租，二人均種植檳榔樹，一般人很難區分其間之界線，伊因界址不明致越界誤割
，實無不法所有之意圖，否則不至於在現場等候告訴人前來解決，達一個多小時等語
。經查：被告係於八十二年十二月間承包洪維新之檳榔園，面積將近二甲；而相鄰由
劉天生包給告訴人巫進旺、陳明舜之檳榔園面積為四分三厘多，係洪維新、劉天生二
人共同向南投縣政府承租以種植檳榔，二地之界線係以兩端各有一顆杉木分界，中間
還有一個水塔區隔，劉天生之檳榔園雖有夾植橘樹，此對洪維新、劉天生二人而言固
能明確認知界線，然對該地不熟之人而言並不容易分辨等情，業經證人劉天生、洪維
新證述明確；證人劉天生於偵查中並供稱：「我看有人割檳榔，就進去，發現甲○○
割檳榔，我說他偷割檳榔，他說他割錯」（見八十三年度投偵字第一○五九號偵查卷
第九十一頁），尚不足以證明被告確有竊割之故意，況被告承包之檳榔園達二甲多，
劉天生、洪維新證述：二園間之樹距僅六、七尺，並非明顯，外人不易辨知；且證人
洪維新亦稱：「檳榔樹四、五年後成長受限……因此雙方界址二分之一樹的大小比較
不明顯，與成長的快慢有關」，此由原審於八十五年九月九日履勘筆錄可稽（原審上
更(一)卷第五十九頁反面、六十頁），雖劉天生同時稱被告當時竊割之處侵入其土地約
二十公尺，且有橘樹在旁邊可資辨認，然該二園之面積既多達二甲多，且依劉天生稱
：「越界約有二十公尺，隔二公尺有一棵檳榔」（同上更字卷第三十九頁反面），則
被告越界所採割檳榔樹不多，且該二公尺之樹距與二園間之六、七尺距離相當，自無
明顯之分界；而洪維新證稱：「我沒有實際帶他（指被告）去現場，也沒有告訴他有
橘樹」（原審上更(一)卷第三十九頁），於警訊時稱：「誤割菁仔（即檳榔）是很難避
免的事」、「據我所知甲○○從事檳榔買賣已有拾多年了……我從未聽過他曾偷割他
人菁仔，他是很單純的生意人，應該不會有不法的行為」（八十三年度投偵字第一三
○四號卷第二十頁），於原審前審中證稱：「只要不是整園全割下來的話，有時僱工
會發生誤割情形」（上更(一)卷第三十九頁反面），參諸劉天生上開證述，被告係在界
址附近割取檳榔；且被告既未獲告知夾植之橘樹可供分辨，被告自無從採酌；則被告
辯稱係誤割，應可採信。再者，本件告訴人陳明舜、巫進旺既自承係劉天生告知渠等
關於被告竊割檳榔乙事，才知道的（八十三年度投偵字第一○五九號卷八十三頁），
告訴人陳明舜、巫進旺既未親眼目睹，則其等指訴自不足為據；況被告確實於八十二
年十二月十三日有承包洪維新之上開檳榔園，有渠等書立之「菁仔園年度生產菁仔
買賣契約書」影本附卷足稽（八十三年度投偵字第一○五九號卷第五十二頁、五十三
頁），被告苟有意竊割他人之檳榔，應不至於在鄰地竊割而自暴形跡，且選擇在上午
八、九時之易被人發覺之白天，要與常情有違；且被告僅誤割二、三千粒檳榔，占被
告當天割取之約四、五萬粒之比例甚微，被告辯稱係誤割，亦符實情；被告於偵查中
雖稱伊常在洪維新之檳榔園附近出入（八十三年度投偵字第一○五九號卷第七十七頁
反面），但其出入者係檳榔園外之道路，對於該園內之情形不熟悉；參諸洪維新於警
訊時亦稱前未曾將檳榔園租予被告（八十三年度投偵字第一三○四號卷第二十頁稱伊
第一年租給他人，第二年才租給被告）等情，被告辯稱對該檳榔園內之情形不知，自
可採信；雖證人洪維新證稱：其於檳榔園出租予被告時確有告知被告界線，並稱水塔
旁有四棵要特別注意，不要割，另外要割的部分要聯絡劉天生才較清楚（詳上更(一)卷
第四十頁），但被告未曾割取水塔附近之檳榔，業據劉天生於原審勘驗時指明在卷，
雖因被告疏未事先由出租人洪維新出面或連繫劉天生指界致生誤割之情形，尚難遽認
被告有竊盜之故意，被告所辯，尚可徵信。此外，復無其他證據足以證明被告有竊盜
之犯行，犯罪自屬不能證明，因而撤銷第一審科刑之判決，改判無罪，經核於法尚無
違誤。檢察官上訴意旨略以：被告向洪維新承包檳榔園時，雖未至現場指界，惟洪維
新確曾告知兩園之界址係以二棵杉木為界，且於割取前，要與劉天生聯絡，以免誤割
，原判決就此不利於被告之證據未說明不足採信之理由，自有違誤。又告訴人巫進旺
、陳明舜向劉天生承包之檳榔園寬度為六十公尺寬，被告深入割取之深度達二十公尺
。而竊取檳榔者無分晝夜，原判決以被告於白天割取，遽認被告為誤割及無竊盜之故
意云云，顯違經驗法則。至於證人洪維新所證被告為很單純之生意人，應該不會有不
法行為，及相鄰園地，誤割很難避免等語，為證人個人意見之詞，無證據能力，原審
採為被告有利之證據，有違證據法則等語。查原判決依憑相關證據，資以認定被告並
無竊盜之犯行，已無不合，又證據之取捨，屬於事實審法院之職權，其取捨苟不違背
經驗法則或論理法則，即不容其任意指為違法。本件原審已於判決中明被告因界址
不明，致有誤割之情，證人洪維新固證稱：其曾告知被告，他日割取檳榔時，應與劉
天生聯絡以免誤割，被告未經聯絡劉天生，係屬過失問題，與故意有別。又證人個人
意見或推測之詞，固無證能力，但捨此證據不採，於判決之結果亦不生影響，不得指
為違法，原判決殊無所指採證違法之情形存在。檢察官之上訴，非有理由，應予駁回
。至於本件雖屬刑事訴訟法第三百七十六條第二款所列之案件，惟於修正刑事訴訟法
施行前，原得上訴於第三審法院，且於八十四年三月七日繫屬於第一審法院，依刑事
訴訟法施行法第五條第一項規定，仍應依施行前之程序終結之，併此明。
據上論結，應依刑事訴訟法第三百九十六條第一項，判決如主文。
中      華      民      國      八十九   年     十一     月      二     日
                              最高法院刑事第十庭
                                  審判長法官  莊  登  照
                                        法官  洪  明  輝
                                        法官  蔡  清  遊
                                        法官  黃  一  鑫
                                        法官  林  秀  夫
      右正本證明與原本無異
                                              書  記  官
中      華      民      國    八十九    年     十一     月     十三     日


司法院資訊處製作；財團法人民間司法改革基金會備份。
